臺北高等行政法院判決　　　　　　　　　　　　　　　九十二年度簡字第七九九號
　　原　　　告　宜果國際股份有限公司
　　代　表　人　甲○○
　　被　　　告　臺北市政府衛生局
　　代　表　人　張珩（局長）
右當事人間因食品衛生管理法事件，原告不服臺北市政府中華民國九十二年九月十二
日府訴字第○九二一六九六九六○○號訴願決定，提起行政訴訟。本院判決如左：
　  主  文
原告之訴駁回。
訴訟費用由原告負擔。
　　事實及理由
一、程序說明
    本件依原告之聲明，訴訟標的之價額在新臺幣（下同）二十萬元以下，依行政訴
    訟法第二百二十九條第二項、第一項第二款規定及司法院民國（下同）九十二年
    九月十七日院台廳行一字第二三六八一號令，應適用簡易程序，本院並依同法第
    二百三十三條第一項規定，不經言詞辯論，逕行裁判。
二、事實概要
    原告代理進口「博智三合一蜂膠軟膠囊」產品（下稱系爭產品），並於該產品之
    包裝外盒標示載以「博智三合一蜂膠軟膠囊．．．本品蜂膠含定性定量類黃酮８
    ％，具有抗氧化作用．．．世界最大ＧＭＰ軟膠囊廠製造生產，品質有保障．．
    ．」等詞句（下稱系爭標示詞句），涉及誇大不實或易生誤解，案經臺南市衛生
    局於九十二年二月二十六日抽驗查獲，以九十二年三月十日南市衛食字第○九二
    ○○○四九八四號函移請彰化縣衛生局查處，經該局於九十二年三月十七日訪談
    案外人博智國際行銷有限公司之負責人葉錫明，並製作談話紀錄後，以九十二年
    三月十九日彰衛食字第○九二一○○一一九五號函移請被告辦理。經被告以九十
    二年三月二十四日北市衛七字第○九二三一四九五○○○號函囑臺北市松山區衛
    生所查明，經該所於九十二年三月二十七日及四月七日對原告委任之代理人袁嘉
    禾進行訪談，當場製作食品衛生調查紀錄，並以九十二年三月二十八日北市松衛
    二字第○九二六○二二三六○○號及九十二年四月九日北市松衛二字第○九二六
    ○二五四八○○號函檢附前揭調查紀錄及相關資料報請被告核處。嗣經被告審查
    ，認前開廣告整體表現有涉及誇大及易生誤解之情形，違反食品衛生管理法第十
    九條第一項規定，爰依同法第三十二條第一項規定，以九十二年五月二十二日北
    市衛七字第○九二三二七八四三○○號行政處分書（下稱原處分）處以原告三萬
    元罰鍰。原告不服，提起訴願，經遭決定駁回，遂提起行政訴訟。
三、當事人聲明
　(一)原告聲明：
    訴願決定及原處分均撤銷。
　(二)被告聲明：如主文所示。
四、兩造爭點要領
  (一)原告方面：
    1.被告認定涉及誇大使人誤解之詞句「具有抗氧化作用」在行政院衛生署八十八
      年七月三十一日衛署食字第八八○三七七三五號公告：食品廣告標示詞句涉及
      虛偽、誇張或醫藥效能之認定表中並無「具有抗氧化作用」一詞，又在同一公
      告中一般營養素可敘述之生理功能例句：維生素Ｅ：．．．「具有抗氧化作用
      」．．．可見此一詞並不涉及誇大易生誤解，原告標示於系爭產品上並未違反
      食品衛生法。
    2.依「臺灣基自由學會」在「自由基論述」中．．．抗氧化營養素的種類：「一
      、抗氧化維生素：β─胡蘿蔔素、維生素Ｃ、維生素Ｅ；二、抗氧化礦物質：
      銅、硒、鋅、鐵；三、抗氧化植物性營養素：蕃茄紅素、類黃酮、酵母萃取物
      、綠茶萃取物、花青素、無色花青素．．．另由「醫學博士詹姆斯‧貝斯」及
      「營養師菲莉斯‧貝斯」合著、「台北醫學大學保健營養學系主任謝明哲博士
      」審訂之「營養治療的處方百科」中敘述各種抗氧化劑：「維他命Ａ、維他命
      Ｃ、維他命Ｅ、．．．」，可見除了維他命Ｅ，還有許多營養素皆具有抗氧化
      作用，但皆未列舉在「一般營養素可敘述之生理功能例句」中，但若食品含有
      以上具抗氧化作用的營養素成分，理應也可標示「具有抗氧化作用」一詞，此
      標示並無任何誇大不實、誇張或誤解之情形。
    3.再根據美國喬治城大學研究人員發表在「美國新聞雜誌」上的研究，．．．類
      黃酮作用主要有兩種；第一，這些類黃酮能夠對人體內的抗氧化劑產生保護作
      用，從而避免了長期的氧化作用。第二，這些類黃酮能對血小板的活動、含氮
      氧化物的生成等生物功能產生有利作用。國際脂肪酸大會秘書長、陽明大學臨
      床研究所所長林幸榮醫師進行動物實驗，證實生物類黃酮具有優異的抗氧化作
      用。從「臺灣基自由學會」的「自由基論述」、「美國新聞雜誌」到「林幸榮
      醫師研究」皆發表類黃酮具有抗氧化作用，雖未列舉在「一般營養素可敘述之
      生理功能例句」，但就如同其他營養素維他命Ａ、維他命Ｃ、β─胡蘿蔔素實
      具有抗氧化作用，若以「具有抗氧化作用」做標示，並無任何誇大不實，易生
      誤解之處。
    4.關於「世界最大ＧＭＰ軟膠囊廠製造生產，品質有保證」一說，被告評定「世
      界最大」乙詞不易認定，易生誤解。更是於產品引進之初，該公司所提供適用
      於全世界的公司簡介中白紙黑字所言，原告並未增加任何一字，刻意造成誤解
      ，再就附件資料顯示：(1)世界百分之八十軟膠囊產品為原廠所生產；(2)原廠為
      世界最大的軟膠囊製造廠；(3)原廠為軟膠囊製造廠的領導者．．．可得知原告
      對國外廠商並無任何誇大，雖無相關法定機關可核發證明，就事實而言，實為
      「最」大，既為事實，何來誤解。
  (二)被告方面：
    原告主張系爭產品之主要營養成分為維生素Ｅ，而維生素Ｅ「具有抗氧化作用」
    為行政院衛生署所核可使用文句，故無誇大不實云云。惟查維生素Ｅ「具有抗氧
    化作用」固係實情，惟亦僅止於該成分（維生素Ｅ）本身具有抗氧化作用之功效
    ，尚難遽謂將該成分（維生素Ｅ）及其他原料經加工後之特定食品亦具備此功效
    。對於消費者為商品之標示或宣傳，如確有具體研究報告能證明其所銷售經加工
    後之特定食品確實具備其食品標示所宣稱之效果，自應循健康食品管理法之規定
    ，提具相關研究報告報請行政院衛生署核准，始得宣稱該等加工食品具有該等功
    效，否則如特定之加工食品廣告以該食品具備之某項成分具備有益健康之效果，
    大肆宣傳或影射該項產品亦具有相同功效，然該項食品是否確實含有有益健康之
    成分及所含比例多少或有無經加工過程而破壞等情事，若無經政府機關或相關公
    正專業團體檢驗認證並經核准，即產生誤導消費者而有虛偽、誇張或易生誤解之
    情形，此即食品衛生管理法第十九條第一項規定之立法意旨，是原告主張顯有誤
    解，不足採據。另有關原告主張「世界最大ＧＭＰ軟膠囊廠製造生產，品質有保
    障」係引述國外製造廠商之公司簡介乙節，惟「世界最大」乙詞不易認定，易生
    誤解，此業經行政院衛生署九十二年四月二十八日衛署食字第○九二○○二三四
    ○九號函釋認定在案。從而，被告以原告系爭產品外盒標示之內容整體表現涉及
    誇大及易生誤解，依法處以原告法定最低額三萬元罰鍰，並無不合，應予維持。
五、心證要領
  (一)按食品衛生管理法第九條規定：「本法所稱主管機關：在中央為行政院衛生署；
    在直轄市為直轄市政府；在縣（市）為縣（市）政府。」；又依地方制度法第十
    八條第九款第一目規定「直轄市衛生管理」屬地方自治事項，及同法第二十七條
    第一項規定「直轄市政府．．．就其自治事項，得依其法定職權．．．，訂定自
    治規則」。臺北市政府依據地方制度法第十八條第九款第一目及第二十七條第一
    項之規定，以九十年八月二十三日府秘二字第九○一○七九八一○○號公告：「
    主旨：公告本府主管業務委任事項，並自九十年九月一日起生效。依據：一行政
    程序法第十五條。二臺北市政府組織自治條例第二條第二項。公告事項：．．．
    六本府將下列業務委任本府衛生局，以該局名義執行之．．．(七)食品衛生管理法
    中有關本府權限事項。．．．」，將食品衛生管理法中有關該府之權限委任被告
    執行。是被告對本件自有管轄權，合先敘明。
  (二)按「對於食品、食品添加物或食品用洗潔劑所為之標示、宣傳或廣告，不得有不
    實誇張或易生誤解之情形。」、「違反第十九條第一項規定者，處新臺幣三萬元
    以上十五萬元以下罰鍰，違反同條第二項規定者，處新臺幣二十萬元以上一百萬
    元以下罰鍰；一年內再次違反者，並得廢止其營業或工廠登記證照；對其違規廣
    告並得按次連續處罰至其停止刊播為止。」分別為食品衛生管理法第十九條第一
    項及第三十二條第一項所明定。而行政院衛生署八十八年七月三十一日衛署食字
    第八八○三七七三五號公告：「食品廣告標示詞句涉及虛偽、誇張或醫藥效能之
    認定表．．．二詞句未涉及醫藥效能但涉及虛偽誇張或易生誤解：(一)涉及生理功
    能者：例句：．．．改善體質。．．．清除自由基。．．．三詞句未涉療效及誇
    大：．．．(二)維生素Ｅ：．．．具有抗氣化作用。．．．」係對於上述食品廣告
    不得有涉及誇張或易生誤解情形所為之釋示，並未逾越法律之規定，行政機關辦
    理相關案件，自得據之適用。
  (三)本件原告代理進口系爭產品，並於其包裝外盒載以系爭標示詞句之事實，有系爭
    產品包裝外盒影本、彰化縣政府九十二年三月十七日訪談案外人博智國際行銷有
    限公司之負責人葉錫明之談話紀錄、臺北市松山區衛生所九十二年三月二十七日
    及四月七日訪談原告代理人袁嘉禾之食品衛生調查紀錄附原處分卷可稽，並為兩
    造所不爭，自堪信為真實。根據系爭標示詞句「博智三合一蜂膠軟膠囊．．．本
    品蜂膠含定性定量類黃酮８％，具有抗氧化作用．．．世界最大ＧＭＰ軟膠囊廠
    製造生產，品質有保障．．．」，其標示「具有抗氧化作用」，僅係維生素Ｅ可
    敘述之生理功能，其他成份不得宣稱，而標示「『世界最大』ＧＭＰ軟膠囊廠」
    ，不易認定「世界最大」，有影射系爭產品具有抗氧化作用且係世界最大之該類
    產品之廠家所產製，參考前述行政院衛生署八十八年七月三十一日衛署食字第八
    八○三七七三五號公告，系爭標示詞句整體表現涉及誇大易生誤解，顯已違反食
    品衛生管理法第十九條第一項規定，行政院衛生署九十二年四月二十八日衛署食
    字第○九二○○二三四○九號函亦採此見解。
  (四)雖原告主張：前述公告中一般營養素可敘述之生理功能例句：「維生素Ｅ：．．
    ．具有抗氧化作用。．．．」，可見此一詞並不涉及誇大易生誤解，故原告以「
    具有抗氧化作用」標示於食品，並未違反食品衛生管理法云云。惟查：前述行政
    院衛生署八十八年七月三十一日衛署食字第八八○三七七三五號公告核可使用文
    句為維生素Ｅ「具有抗氣化作用」，僅止於該成分（維生素Ｅ）本身具有抗氧化
    作用之功效，尚難遽謂將該成分（維生素Ｅ）及其他原料經加工後之特定食品亦
    具備此功效。對於消費者為商品之標示或宣傳，如確有具體研究報告能證明其所
    銷售經加工後之特定食品確實具備其食品標示所宣稱之效果，自應循健康食品管
    理法之規定，提具相關研究報告報請行政院衛生署核准，始得宣稱該等加工食品
    具有該等功效，否則如特定之加工食品廣告以該食品具備之某項成分具備有益健
    康之效果，大肆宣傳或影射該項產品亦具有相同功效，然該項食品是否確實含有
    有益健康之成分及所含比例多少或有無經加工過程而破壞等情事，若無經政府機
    關或相關公正專業團體檢驗認證並經核准，即產生誤導消費者而有虛偽、誇張或
    易生誤解之情形。是原告此部分之主張，並不足採取。至於原告另主張：「世界
    最大ＧＭＰ軟膠囊廠製造生產」係引述國外製造廠商之公司簡介云云，惟「世界
    最大」乙詞不易認定，易生誤解，已如上述，自不足以此據為免罰之理由。
六、綜上所述，原告所訴各節，均無可採，原處分以原告而為尚屬輕微，裁處三萬元
    之最低罰鍰，認事用法，並無違誤，訴願決定遞予維持，亦無不合，原告起訴請
    求撤銷原處分及訴願決定，為無理由，應予駁回。
七、據上論結，本件原告之訴為無理由，依行政訴訟法第九十八條第三項前段、第二
    百三十三條第一項，判決如主文。
中　　　華　　　民　　　國　　九十三　　年　　　三　　　月　　　十　　　日
                       臺 北 高 等 行 政 法 院  第 四 庭
                                                法    官  胡方新
右為正本係照原本作成。
本件以訴訟事件所涉及之法律見解具有原則性者為限，始得於本判決送達後二十日內
向本院提出上訴狀並表明上訴理由，如已於本判決宣示後送達前提起上訴者，應於判
決送達後二十日內補具上訴理由（均按他造人數附繕本），且經最高行政法院許可後
方得上訴。
中　　　華　　　民　　　國　　九十三　　年　　　三　　　月　　　十　　　日
                                                書 記 官  陳幸潔
